【裁判字號】    94,智上,7
【裁判日期】    950404
【裁判案由】    侵權行為損害賠償
【裁判全文】
臺灣高等法院臺中分院民事判決  94年度智上字第7號
上  訴  人  德保有限公司
法定代理人  甲○○
被  上訴人  嘉宏機械有限公司
兼  法  定
代  理  人  乙○○
共      同
訴訟代理人  林玲珠律師
複  代理人  王俊凱律師
            杜郁芬律師
上列當事人間請求侵權行為損害賠償事件，上訴人對於民國94年
3月2日臺灣南投地方法院93年度重訴更字第 2號第一審判決提起
上訴，本院於95年3月21日言詞辯論終結，判決如下：
    主      文
上訴駁回。
第二審訴訟費用由上訴人負擔。
    事實及理由
一、上訴人主張：伊係新型第105185號專利「壁紙包含發泡材料
    於浪板內層之浪板製造機結構」之專利權人，專有該製造機
    結構之製造、販賣及使用權（下稱系爭專利權）。而上訴人
    發現位於南投縣埔里鎮○○路 128號訴外人詹益烈即弘佳鐵
    材行工廠所設置「壁紙包含發泡材料於浪板內層之浪板製造
    機結構」（下稱系爭機器）有侵害系爭專利權之嫌，已於89
    年3月間聲請原法院保全證據，經原法院以89年度全字第2號
    受理在案，上訴人並將保全證據現場所拍攝照片送請中國機
    械工程學會鑑定，鑑定結論確實侵害系爭專利權，而系爭機
    器係向被上訴人訂購，並於86年間運抵弘佳鐵材行，為此依
    專利法第 105條準用第88條、89條，及公司法第23條，及侵
    權行為法則與民法第 185條規定提起本件訴訟。而本件上訴
    人僅請求自88年2月1日起至 89年1月31日止之損害，其餘損
    害部分，除已於原審法院 90年度重訴字第134號民事事件已
    請求外，聲明保留。爰求為命被上訴人應連帶給付上訴人20
    59萬2000元，及自起訴狀繕本送達被上訴人之翌日（即民國
    91年3月21日）起至清償日止，按年息百分之5計算之利息，
    並願供擔保，請准宣告假執行之判決。
二、被上訴人則以伊未侵害系爭專利權，資為抗辯：
三、原審為上訴人敗訴之判決，上訴人就其中 160萬元及利息部
    分聲明不服，求為判決：(一)原判決廢棄。(二)被上訴人應連帶
    給付上訴人 160萬元，及自起訴狀繕本送達被上訴人之翌日
    起至清償日止，按年息百分之 5計算之利息。(三)願供擔保，
    請准宣告假執行。被上訴人則求為判決：(一)上訴駁回。(二)如
    受不利判決，願供擔保，請准宣告免予假執行。
四、上訴人主張其曾以壁紙包含發泡材料於浪板內層之浪板製造
    結構，向經濟部中央標準局提出新型專利之申請，並取得新
    型專利，而為新型專利第105185號之專利權人之事實，為被
    上訴人所不爭執，且有上訴人提出之專利證書、專利公報、
    專利說明書等為證，堪信為真實。是以據此首須確定者，為
    上訴人經核准公告之申請系爭專利權之範圍，係「一種『壁
    紙包含發泡材料於浪板內層之浪板製造機結構』，其主要係
    於浪板製造機之輸送機架上端架體前端緣處向上凸起設置左
    、右支架，於支架頂端再分別固定設置對向之二座板，於座
    板之內端緣再分別凹入設置具預設深度之成形槽，於座板前
    下端處再橫支設置可上、下調整之支輪，並於支架後端連接
    設置一固定架，於固定架二側配合定位皮帶分別設置導槽架
    ，於架體上端視需要設置之數個壁紙架與支架間再分別設置
    數壁紙導輪，且於下輸送帶內端配合設置數輸送帶導輪，藉
    壁紙捲於前端上摺後經成形槽導入上、下輸送帶中為其特徵
    」。
五、按關於專利保護範圍之界定及專利侵害之判斷，學說上固有
    「中心限定義」、「週限定主義」及「折衷主義」之分，前
    者乃著重專利原理之基本核心，於其專利請求之文義未具體
    表現者，就其所附之詳細說明書、圖式等之記載可標示之物
    ，均在保護之列，次者則專以申請專利之範圍為限，其未記
    載於申請專利範圍之事項，則不在受保護之列，後者則認專
    利權範圍固應以申請專利之文義而定，併應參酌其說明書及
    圖式，而為均等原則之探究。查我國92年2月6日修正前專利
    法，依第 105條準用同法第22條規定：申請新型專利，由專
    利申請人備具申請書、說明書、必要圖式及宣誓書，向專利
    專責機關申請之，且前開之說明書，除應記載申請專利範圍
    外，並應載明有關之先前技術、發明之目的、技術內容、特
    點及功效，使熟習該項技術者能瞭解其內容並可據以實施；
    及同法第103條第2項規定：新型專利權範圍，以說明書所載
    之申請專利範圍為準，必要時，得審酌說明書及圖式。是以
    ，應認我國專利法針對專利技術保護範圍之界定，係採取折
    衷主義，即明文規定專利之保護範圍應以申請專利範圍之內
    容及對前開專利範圍之解釋為依據，既不以專利說明書之全
    部，亦不僅以申請專利範圍之文義為其範圍。是關於判斷專
    利權侵害之基準，應依全要件原則及均等論原則之流程為之
    。前者即就技術上藉其構成要件是否相同，如全部要件均符
    合，則利用消極均等論認定其實質上是否相同，如有一個以
    上之必要技術構成不同，則須再依均等論探究之。後者，則
    二者為產品或技術上之相比，雖未在字面上落入該申請專利
    範圍之內，但如其係以實質相同之方法，實行實質相同之功
    能，而產生相同實質之結果者，則屬與專利之技術範圍實質
    相同，而可認係構成均等之侵害，但依申請專利範圍所附之
    說明、圖說等資料，已經專利申請人表示不在申請保護之範
    圍者，此明白拋棄之表示，有其拘束力，嗣後即不得再主張
    仍為專利保護之範圍，此即「禁反言原則」。
六、又查，於原法院90年度重訴字第 134號民事事件審理中，曾
    徵得兩造同意將系爭機器交由專利侵害鑑定專業機構之台北
    市機械技師公會進行鑑定，並於 92年4月11日會同兩造及台
    北市機械技師公會技師林阿德前往系爭機器放置地點勘驗，
    並囑託台北市機械技師公會技師林阿德進行專利侵害之鑑定
    ，並於92年5月7日作成專利侵害鑑定報告等情，業據原法院
    依職權調閱該民事卷宗閱明屬實，其鑑定之程序及判斷之依
    據，茲分述如下：
  (一)其鑑定程序係依據經濟部智慧財產局制定之「專利侵害鑑定
    基準」，首先分析待鑑定物之基本要件，與系爭專利權範圍
    是否符合全要件原則（ All Elements Rule）；若不符合，
    則須再續以均等論分析（Doctrine of Equivalent s），並
    考量禁反言原則（ File Wrapper Estoppel）；若符合，則
    該鑑定物即有字義侵害（ Literal Infringement ），須再
    進行逆均等論分析（ Negative Doctrine ofEqui valents）
    。而系爭專利權範圍及技術特徵為「一種壁紙包含發泡材料
    於浪板內層之浪板製造機結構，其主要係於浪板製造機之輸
    送機架上端架體前端緣處向上凸起設置左、右支架，於支架
    頂端再分別固定設置對向之二座板，於座板之內端緣再分別
    凹入設置具預設深度之成形槽，於座板前下端處再橫支設置
    二可上、下調整之支輪，並於支架後端連接設置一固定架，
    於固定架二側配合定位皮帶分別設置導槽架，於架體上端視
    需要設置之數個壁紙架與支架間再分別設置數壁紙導輪，且
    於下輸送帶內端配合設置數輸送帶導輪，藉壁紙捲於前端上
    摺後經成形槽導入上、下輸送帶中為其特徵者」；又系爭專
    利權之追加範圍則為：「一種壁紙包含發泡材料於浪板內層
    之浪板製造機結構（追加一），其係於浪板製造機之輸送機
    架體前端支架上固設有一呈對稱狀之座板，且該座板之兩內
    側端緣分別凹入有一銳角狀之成形槽，而該成形槽係供壁紙
    捲之壁紙兩側外翻捲合成摺邊之構造，其構造特徵在於：該
    輸送機架體前端支架頂緣側端置設一可滑動調整之定位擋板
    ，而該定位擋板上有一滑槽，其可藉由一鎖固螺釘而將該擋
    板調整定位於該支架頂端，且該定位擋板底端固接一橫向底
    板，另該座板之底板亦係平直板體，其可藉由調整該橫向底
    板與座板之間距，俾使壁紙之夾持輸送更加平整順暢者」。
    依此，與系爭機器進行全要件原則之分析比較後認為：
  1.系爭專利權係於浪板製造機之輸送機架上端架體前端緣處向
    上凸起設置左、右支架，與系爭機器係於浪板製造機之輸送
    機架上端架體前端緣處向上凸起設置可左、右調整移動之台
    車架台不同。
  2.系爭專利權於支架頂端再分別固定設置對向之二座板，於座
    板之內端緣再分別凹入設置具預設深度之成形槽，與系爭機
    器係於台車架台間固定設置呈漸縮之一體對向成形槽不同。
  3.系爭專利權於座板前下端處橫支設置二可上、下調整之支輪
    ，與系爭機器係於台車前端上設一固定之支輪不同。
  4.系爭專利權於支架後端連接設置一固定架，於固定架二側配
    合定位皮帶分別設置導槽架，與系爭機器係於架體上方台車
    架台後方設置一滾輪不同。
  5.系爭專利權以藉壁紙捲於前端上摺後經成形槽導入上、下輸
    送帶中為其特徵，與系爭機器以壁紙經成形槽產生摺邊後導
    入上、下輸送帶中為其特徵不同。
  (二)系爭專利權與系爭機器既有上開構成要件之不同，遂需再進
    行均等論分析。依專利權均等論，進行系爭機器與系爭專利
    權範圍之分析，即針對系爭機器與系爭專利權之間的差異部
    份，在功能、技術手段及達成效果間之差異比較。若其在基
    於當時一般熟習該項技藝人士所處的技藝環境下，而構成實
    質之均等時，方謂符合專利均等論所定義之侵害。換言之，
    必須再進行：1.比較系爭機器與系爭專利權範圍之實質功能
    是否相同；2.比較系爭機器與系爭專利權範圍之實質技術手
    段是否相同；3.比較系爭機器與系爭專利權範圍之實質達成
    效果是否相同，經比較後認為：
  1.系爭專利權於浪板製造機之輸送機架上端架體前端緣處向上
    凸起設置左、右支架，功能係用於支撐座板、成形槽，可調
    整滾輪，並以焊接固定於架體之方式為其技術手段，達到可
    調校壁紙進入輸送帶角度位置之效果；系爭機器於浪板製造
    機之輸送機架上端架體前端緣處向上凸起設置可左、右調整
    移動之台車架台，功能係用於支撐壁紙捲、成形槽與滾輪，
    機器整體相對於皮帶位置並可調整，以手輪，螺桿螺母及台
    車輪之組成可移動上端架體為其技術手段，以達成可調校壁
    紙進入輸送帶角度及平行位置之效果，是二者實質不同。
  2.系爭專利權於支架頂端分別固定設置對向之二座板，於座板
    內端緣再分別凹入設置具預設深度之成形槽，座板之功能係
    支撐及調整左、右兩成形槽間距及壁紙相對於皮帶之位置，
    成形槽之功能為導引壁紙兩側緣與皮帶輪之對正，另一成形
    槽則用於將壁紙兩側緣翻摺，技術手段為將壁紙架台固定，
    壁紙捲相對輸送帶的偏移由調整二成形槽分別位於前後兩處
    ，固定於座板及支架上，壁紙則由導輪支撐及張緊，效果為
    使壁紙兩側緣翻捲產生摺邊；系爭機器於台車架台上焊接固
    定呈凹入漸縮之成形槽，功能在於支撐所有壁紙捲架及調整
    壁紙相對於輸送皮帶之位置，焊接固定設置對向漸縮成形槽
    於台車上，成形槽前端直立處為導引部後端漸扁部份為翻摺
    部，技術手段為將壁紙捲手輪調整壁紙捲與成形槽之對正，
    台車架調整對正壁紙進入輸送機之定位位置，效果為壁紙兩
    側緣翻捲產生摺邊。是雖二者效果均為使壁紙兩側緣翻捲產
    生摺邊，然因系爭專利權之第一成形槽僅有導引定位作用，
    非成形翻轉壁紙之用，故非屬成形槽。而成形槽二雖具成型
    作用，惟因不具漸縮型態，當急遽翻摺時壁紙中央會凹凸不
    平，故需以導輪壓平。又系爭專利權之成形槽在每一新裝的
    壁紙捲時，需以手工成型，不似系爭機器之成形槽在每一新
    裝的壁紙捲時，只需平緩拉過時即成型，是二者仍為實質不
    同。
  3.系爭專利權於座板前下端處再橫支設置可上、下調整之支輪
    ，功能在於可上、下調整，可張緊及固定壁紙離開成形槽及
    進入輸送帶之角度，以利用長形槽及螺絲方式調整位置及固
    定為技術手段，以達成張緊、調整壁紙離開成形槽及進入輸
    送帶角度之效果；系爭機器於台車上成形槽之前方設固定支
    輪，雖不可調整，但亦具張緊及固定壁紙離開成形槽及進入
    輸送帶之角度，技術手段係以焊接固定，以達成張緊及導引
    壁紙離開成形槽進入輸送帶位置之效果，則除技術手段不同
    外，其餘部分雖均相同，然因系爭機器明顯欠缺可上、下調
    整之下支輪，屬欠缺系爭專利權必要元件之一（即缺少一個
    或一個以上必要技術構成與專利權範圍不相同），是二者亦
    為實質不同。
  4.系爭專利權於固定架二側配合定位皮帶分別設置導槽架，功
    能在於導引皮帶並限制橫向偏移，以在皮帶驅動輪上切線處
    左、右外緣處設置導正用之導槽架，由皮帶外緣配合導體位
    置限制皮帶偏移為其技術手段，達成使皮帶在導槽架內縱向
    運動左、右不偏移之效果；系爭機器於架體上方台車架後方
    設置一滾輪，其功能為對皮帶加壓，限制其上、下及橫向晃
    動，兼具調整皮帶張力，技術手段為在皮帶驅動輪前方以導
    引滾輪之外緣與皮帶凸緣內側配合以限制皮帶偏移，達成使
    皮帶於其驅動滾輪之摩擦角增加，皮帶張力較大及使皮帶在
    縱向運動時左、右不偏移之效果，二者實質並不相同。
  5.系爭專利權藉壁紙於前端上摺後經成形槽導入上、下輸送帶
    中為其特徵，功能在翻摺後導入上、下輸送帶中，利用二導
    輪導引進入，防止壁紙產生縐摺為技術手段，達成壁紙經成
    形槽翻摺後導入上、下輸送帶中之效果；系爭機器則藉壁紙
    於成形槽上摺後經固定導輪導入上、下輸送帶中為其特徵，
    功能在翻摺後導入上、下輸送帶中，利用單導輪導引進入，
    防止壁紙產生縐摺為其技術手段，達成壁紙經成形槽翻摺後
    導入上、下輸送帶中之效果，由於技術手段不同，故二者實
    質並不相同。
  (三)綜此，前開鑑定結果認為系爭機器結構與議爭專利權申請範
    圍不相同，並無侵害之情事。
  (四)上訴人指摘鑑定人林阿德於本院 92年度智上字第5號民事事
    件審理中所提出再鑑定報告已修正產能、利潤之鑑定結果云
    云，惟前開鑑定分為二部分，首為系爭機器是否侵害系爭專
    利權之鑑定，次始為產能鑑定，二者可獨立判斷，上訴人前
    開指摘係在產能鑑定部分，即便確有其指稱之情形，亦不影
    響是否侵害專利權部分之鑑定。又鑑定人之會員均經國家技
    師考試或檢覈及格，且經行政院公共工程委員會登錄頒發技
    師職業執照在案，該會會務運作，除受台北市社會局監督外
    ，尚須由行政院公共工程委員會以主管機關立場，督導依技
    師法及相關施行細則執行各項技師專業業務，而鑑定人林阿
    德係台灣工業技術學院機械系碩士，專長為機械設備、工程
    管理、專利侵害鑑定、專利要件鑑定與機械安裝，並經專門
    職業及技術員高等考試機械工程技師及格，且於 88年4月26
    日至同年5月7日參加經濟部專業人員研究中心第二期專利侵
    害鑑定基準研習班研習期滿成績合格，並領有技師職業執照
    ，此有台北市機械技師公會專長調查表、經濟部技師登記證
    書、台北市技師職業執照、經濟部專業人員研究中心結業證
    書等附於原法院90年度重訴字第 134號民事卷可稽（見該卷
    第366至369頁），是鑑定人林阿德具有足夠之知識經驗得以
    判斷系爭機器與系爭專利權範圍是否相同，應屬無疑。又前
    開鑑定乃於前案會同兩造及鑑定人林阿德前往系爭機器所放
    置之工廠實地勘驗，依上訴人申請專利之範圍逐一拍照採證
    ，並經鑑定人林阿德於鑑定前依民事訴訟法第 334條規定具
    結後，始委請台北市機械技師公會鑑定，此有勘驗筆錄及鑑
    定人結文附於原法院 90年度重訴字第134號民事卷可證（見
    該卷第286至288頁），是前開鑑定內容應屬客觀，堪以憑信
    ，自無再送鑑定之必要。
七、而上訴人於本件起訴前委託中國機械工程學會鑑定結果，雖
    認為系爭機器之結構及裝置特徵與上訴人取得之前開新型專
    利之技術內容範圍實質相同，應屬侵害系爭專利權行為，並
    提出鑑定服務報告及說明為證，然該鑑定報告係上訴人私自
    委託所為，未經鑑定人於鑑定前具結，無法確保該鑑定內容
    之公正性，則上訴人以該鑑定報告，指本件被上訴人侵害系
    爭專利，洵無可取。又上訴人雖另舉本院 92年度智上字第4
    號民事事件中同屬被上訴人產製浪板製造機經國立中興大學
    以93年2月1日機鑑 93字第007號鑑定報告書鑑定結果，認該
    案機器有侵害系爭專利，暨舉被上訴人另案於臺灣高雄地方
    法院91年度重訴字第 262號民事事件及台灣台中地方法院90
    年度簡上字第18號、90年度重訴字第 893號之侵害系爭專利
    權事件，認被上訴人所製造之同型機器確有侵害系爭專利權
    ，而質疑前開鑑定。惟查，上訴人所指上開民事事件之機器
    與本件系爭機器，固然同係被上訴人所製造，惟無證據可以
    證明其構造完全相同，則上訴人前開主張，顯無理由。另上
    訴人於前案囑託台北市機械技師公會鑑定及再鑑定後，復將
    前開鑑定報告書私自送請國立中興大學再為鑑定，結果認為
    前開鑑定因過程疏忽，經該大學重新鑑定結果應屬侵害系爭
    專利權之行為，固據其提出國立中興大學鑑定報告書為據。
    惟法院認為必要時，得囑託機關、團體或商請外國機關、團
    體為鑑定或審查鑑定意見，民事訴訟法第340條第1項定有明
    文，是若認鑑定意見有審查之必要，亦應由法院囑託審查，
    上訴人逕將前開鑑定報告送請國立中興大學審查，已有未合
    。況國立中興大學製作之鑑定報告書亦稱其除提出前開鑑定
    報告之瑕疵外，係再依據照片重新鑑定，既未親至現場勘驗
    標的物而僅片面依照片為判斷，即作成鑑定報告，過程粗疏
    ，其所指系爭機器應有侵害系爭專利權之結論，亦未免有速
    斷之嫌，俱無可採。
八、從而，系爭機器既未侵害系爭專利權，則上訴人主張依專利
    法第105條準用第88條、89條，公司法第23條、民法第185條
    規定及侵權行為法則，請求被上訴人連帶給付 160萬元，為
    無理由，不應准許。原審為上訴人敗訴之判決，並無違誤，
    上訴意旨指摘原判決不當，求予廢棄改判，沒有理由應予駁
    回。
九、據上論結，本件上訴為無理由，依民事訴訟法第449條第1項
    、第78條，判決如主文。
中    華    民    國    95    年    4     月    4     日
                    民事第三庭審判長法  官  陳照德
                                    法  官  陳成泉
                                    法  官  曾謀貴
以上正本係照原本作成。
如對本判決上訴，須於收受判決送達後20日內向本院提出上訴書
狀，其未表明上訴理由者，應於提出上訴後20日內向本院提出上
訴理由書（須按他造人數附具繕本）。
上訴時應提出委任律師為訴訟代理人之委任狀。具有民事訴訟法
第466條之1第1項但書或第2項之情形為訴訟代理人者，另應附具
律師及格證書及釋明委任人與受任人有該條項所定關係之釋明文
書影本。
                                    書記官  王瑩澤
中    華    民    國    95    年    4     月    6     日
                                                      Ｂ


司法院資訊處製作；財團法人民間司法改革基金會備份。
